【裁判字號】    99,簡上,57
【裁判日期】    991103
【裁判案由】    給付票款
【裁判全文】
臺灣板橋地方法院民事判決              99年度簡上字第57號
上  訴  人  竣盛工程有限公司
兼      上
法定代理人  乙○○
共      同
訴訟代理人  許進德律師
            許峻鳴律師
被  上訴人  甲○○
訴訟代理人  謝心味律師
上列當事人間請求給付票款事件，上訴人對於中華民國98年10月
20日本院三重簡易庭98年度重簡字第1359號第一審判決提起上訴
，經本院於民國99年10月13日言詞辯論終結，判決如下：
    主  文
原判決關於命上訴人乙○○連帶給付部分及該部分假執行之宣告
，與訴訟費用之裁判均廢棄。
上開廢棄部分，被上訴人在第一審之訴駁回。
上訴人竣盛工程有限公司之上訴駁回。
第一、二審訴訟費用由上訴人竣盛工程有限公司負擔二分之一，
餘由被上訴人負擔。
    事實及理由
一、被上訴人主張：
  (一)上訴人竣盛工程有限公司（下稱竣盛公司）自民國89年起，
    即經由任職於其公司之會計莊秀玲，持第三人或其公司之支
    票，向被上訴人調借現金以為其公司資金之周轉，經被上訴
    人整理現有資料自95年起之借貸情形，如附表一所示。98年
    3 月13日，莊秀玲持上訴人竣盛公司、乙○○為共同發票人
    ，支票號碼BY0000000 號，發票日98年7 月31日，付款人中
    國信託商業銀行蘆洲分行，金額新臺幣（下同）250 萬元之
    支票1 紙（下稱系爭支票），向被上訴人調現後，被上訴人
    於98年3 月31日將系爭支票存入被上訴人在台灣土地銀行營
    業部000000000000號帳戶託收，詎屆期經提示，系爭支票竟
    遭上訴人竣盛公司以掛失止付方式退票。按「支票為無因證
    券，在支票上簽名者，依票上所載文義負責，又票據上簽名
    ，得以蓋章代之。為票據法第5 條第1 項及第6 條所明定。
    本件系爭支票，既係被上訴人帳號所領用，而該支票上所蓋
    被上訴人印章之真正又為被上訴人所不爭。依上法條，被上
    訴人要應依票上所載文義負責，縱如被上訴人所稱，其將空
    白支票及用於支票上之印章託付訴外人李義榮帶返公司，而
    為其乘機擅自簽蓋屬實，亦屬被上訴人與李義榮間事，若被
    上訴人不能證明上訴人取得系爭支票係出於惡意或詐欺，究
    難以此票據外之事由，對抗上訴人」（最高法院69年度台上
    字第3428號判決參照），又「票據雖經公示催告，在尚未經
    除權判決前，執票人仍非不得對發票人及背書人主張票據上
    之權利」（最高法院63年台抗字第345 號判例參照）。查莊
    秀玲為上訴人竣盛公司向被上訴人調現以為資金之周轉，均
    是莊秀玲提出遠期支票調現，被上訴人於取得支票當日或其
    後日期匯款至莊秀玲於中國信託銀行蘆洲分行之帳戶或上訴
    人乙○○之帳戶；自97年起因莊秀玲表示公司指示為避免銀
    行認為上訴人竣盛公司需錢周轉之印象影響其債信，且莊秀
    玲為上訴人竣盛公司之會計，為上訴人竣盛公司處理調現之
    事並無違常理，被上訴人才僅匯入莊秀玲帳戶或現金交付。
    本件莊秀玲於98年3 月13日持系爭支票向被上訴人調現，被
    上訴人於是日即以無摺存款方式匯400,000 元入莊秀玲在中
    國信託商業銀行蘆洲分行之帳戶，另於98年3 月13日將代為
    處理林宜穎參加莊秀玲為會首之互助會標得之會款986,400
    元，加上現金31,400元，合計1,017,800 元交付莊秀玲，又
    於98年5 月12日將代為處理蔡素卿參加莊秀玲為會首之互助
    會標得之會款989,200 元，扣除現金20,000元，合計969,20
    0 元交付莊秀玲。次查，莊秀玲分別於97年10月16日、98年
    1 月15日，持上訴人竣盛公司之支票向被上訴人調現，該等
    金額經莊秀玲指示匯入其在中國信託商業銀行蘆洲分行之帳
    戶，分別於98年1 月1 日、98年3 月1 日到期兌現，足證莊
    秀玲均有為上訴人竣盛公司向被上訴人調現之事實，上訴人
    竣盛公司、乙○○均無法諉為不知。復查，系爭支票於到期
    前，上訴人竣盛公司、乙○○以莊秀玲有未經允許而加蓋其
    印章，向被上訴人表示不同意給付票款，惟姑不論其所言是
    否屬實，然依票據流通及交易安全，揆諸前揭最高法院判決
    意旨，上訴人竣盛公司、乙○○既為共同發票人，自不能以
    與莊秀玲間之事由，作為對抗被上訴人主張行使票據權利之
    抗辯。是以，被上訴人本於票據之法律關係，於系爭支票未
    經除權判決前，自可對上訴人竣盛公司、乙○○之共同發票
    人主張票據上之權利。
  (二)上訴人提出所謂莊秀玲署名之文件（即被證一、二之信函）
    ，資為其向台灣板橋地方法院檢察署（下稱板橋地檢署）提
    出偽造有價證券刑事告訴之論據，因莊秀玲未到庭應訊而遭
    該署通緝在案云云。然而，所謂莊秀玲署名之文件，並無從
    證明係莊秀玲親自署名；且縱為其親自簽名，是否在自由意
    志下所為？上訴人均負有舉證之責任。縱上訴人可證明該文
    件是在莊秀玲自由意志下所為，然其內容是否真實，有無勾
    串通謀虛偽意思表示之情事？在在均需莊秀玲到案說明後其
    疑慮始能釐清。又所謂莊秀玲署名之文件既為私文書，上訴
    人自應就文書之真正負有舉證責任，上訴人既未提出莊秀玲
    真正筆跡以供比對查核，自未盡其舉證責任。況上訴人所提
    證據資料中，被證一、二之信函，為形式、實質證據力均仍
    有爭執之私文書；被證三之上訴人對系爭支票提出公示催告
    之聲請狀、鈞院之民事裁定均僅是上訴人依法所進行之掛失
    止付程序而已；被證四之刑事告訴狀固係上訴人對莊秀玲提
    出偽造有價證券罪之告訴，至於檢察官是否為提起公訴之處
    分，則為未定數，縱起訴，法院是否為有罪之確定判決，亦
    在未定之天，況且刑事法院之判決無拘束民事法院之效力，
    告訴狀無法資為莊秀玲構成盜蓋系爭支票之論據；被證五之
    通緝書、併案通緝書僅為莊秀玲經檢察官合法傳喚無正當理
    由不到庭，而遭板橋地檢署以其有逃匿之虞依法發佈通緝。
    是上開證據均無法資為莊秀玲盜用上訴人印章偽造簽發系爭
    支票之證據。再者，被證一、二之信函僅係莊秀玲審判外之
    陳述，且為傳聞證據，既未經莊秀玲到庭作證，自無證據能
    力。
  (三)又被上訴人係於98年3 月31日將系爭支票存入被上訴人在台
    灣土地銀行營業部000000000000號帳戶託收，已如前述，而
    自被上訴人於98年3 月13日取得系爭支票起迄98年7 月31日
    發票日止，長達約5 個月之久，上訴人簽發流通在外之支票
    不知凡幾，如謂上訴人均未審視簽發之支票，實難令人置信
    。另查上訴人已自承「因莊秀玲自民國83年間…，故因負責
    同時兼任會計及出納之工作，且又保管支票，故上訴人實無
    法發覺莊秀玲有偽造系爭支票之情事」，果爾，則依最高法
    院認定「某甲在某某配銷所之職位僅次於上訴人，上訴人之
    印章與支票簿常交與某甲保管，簽發支票時係由某甲填寫，
    既為上訴人所自認，縱令所稱本件支票係由某甲私自簽蓋屬
    實，然其印章及支票既係併交與該某甲保管使用，自足使第
    三人信其曾以代理權授與該某甲，按諸民法第169 條之規定
    ，自應負授權人之責任（最高法院44年台上字第1428號判例
    參照）、「上訴人既因經營生意而將支票及印章交由第三人
    使用，依法應負授權人之責任，因此，上訴人對於系爭票據
    應負票據債務人之責任（最高法院55年台上字第2002號判決
    參照），及基於交易安全及票據流通之票據原則，上訴人應
    負發票人之票據債務人之責任，或至少應負表見代理之授權
    人責任。
  (四)爰依票據之法律關係提起本件訴訟，請求上訴人連帶給付被
    上訴人250 萬元及自98年7 月31日起至清償日止，按年利率
    百分之6 計算之利息（原審判令上訴人應連帶如數給付，並
    依職權宣告假執行，上訴人不服，提起上訴）。併為上訴答
    辯聲明：駁回上訴人之上訴。
二、上訴人則抗辯：
  (一)莊秀玲自83年間起即在上訴人處擔任會計及出納之工作，因
    此深受上訴人乙○○信任，負責保管上訴人竣盛公司之支票
    ，並因其工作關係經常為上訴人竣盛公司簽發票據交付來往
    廠商，以致有機會經常接觸蓋用票據之大、小印章。詎莊秀
    玲竟利用其保管支票之便，未經上訴人同意，於不詳時間，
    將系爭支票與另張支票共2 紙予以侵占，並偽填發票日、票
    面金額等事項，及盜蓋上訴人之大、小章於支票後，將系爭
    支票交予被上訴人調現，將款項取走。直至98年7 月間，上
    開2 紙支票所載發票日前，上訴人乙○○收到莊秀玲所寄之
    2 封親筆信函（即被證一、二之信函），坦承其偽造簽發上
    開2 紙支票，上訴人始知上情，並向法院為公示催告之聲請
    。查被證一、二之信函，其中被證一莊秀玲寄予上訴人乙○
    ○之信函載稱：「…我偷開了你二張票…另一張7/31到期是
    跟我鄰居王太太（即被上訴人）金額2,500,000 換的，電話
    00000000…」，另被證二莊秀玲寄予上訴人乙○○代轉給被
    上訴人之信函載稱：「王太太：很對不起你，我知道你對我
    最好，可是我卻騙了你，我拿那張2,500,000 ，老板的票給
    你，是我偷開，我真的很對不起你，請你把那張票還給我們
    老板，下輩子該還的我會還大家」等語，且上訴人亦已對莊
    秀玲提出偽造有價證券之刑事告訴，檢察官已通緝莊秀玲在
    案，又系爭支票款項係直接匯至莊秀玲之帳戶，而非匯至上
    訴人帳戶，亦可佐證上情。因此，既然上訴人並未在系爭支
    票上用印，即無發票行為，自無庸依票據法相關規定，負給
    付票款之義務。
  (二)被上訴人舉最高法院69年台上字第3428號判決，主張系爭支
    票上之上訴人印章既為真正，且被上訴人取得系爭支票並非
    出於惡意或詐欺，上訴人即不得以此事由對抗被上訴人云云
    。惟按「盜用他人印章為發票行為，即屬票據之偽造。被盜
    用印章者，因非其在票據上簽名為發票行為，自不負發票人
    之責任，此項絕對的抗辯事由，得以對抗一切執票人。原審
    既認定本件支票，係賀日球盜用被上訴人之印章所簽發，而
    又謂被上訴人應依票上文義負責，不得以其印章被盜用，對
    抗上訴人云云，其見解自欠允洽，上訴人就此指摘，應認有
    發回原因。」最高法院亦著有51年台上字第3309號判例可參
    。而此判例目前仍為有效之判例，較判決有較高之拘束力，
    且此判例所牽涉之事實亦為支票遭他人偽造簽發，與本件情
    形相同。此外，此判例中已指摘「支票上印章為真正，即應
    依票上文義負責，不得以其印章被盜用對抗持票人」之見解
    ，故本件亦應適用此判例，而排除被上訴人所舉最高法院69
    年台上字第3428號判決之適用。
  (三)另被上訴人雖主張莊秀玲自89年起即為上訴人竣盛公司向被
    上訴人調現，自97年起僅匯入莊秀玲之帳戶，被上訴人取得
    系爭支票之情形亦與往常相同云云。惟由此至多僅能證明被
    上訴人取得系爭支票並無不法，但並無法推論至上訴人同意
    開立系爭支票；況依上開判例意旨，票據之偽造係絕對的抗
    辯事由，故無論被上訴人是否善意取得系爭支票，上訴人均
    得以此事由對抗之。又被上訴人主張曾將代為處理訴外人林
    宜穎、蔡素卿參加以莊秀玲為會首之互助會款及現金交付予
    莊秀玲部分，查此為林宜穎、蔡素卿或被上訴人與莊秀玲間
    之債權債務關係，與上訴人實無關連。
  (四)有關被上訴人否認被證一、二信函之形式及實質真正云云。
    惟查，由該信函上「莊秀玲」3 字之字跡，與系爭支票影本
    背面「莊秀玲」之字跡相比較，即可知係為同一人所書寫，
    此外，依上訴人近日取得莊秀玲另封留給其兄嫂之信函，該
    信函筆跡與末尾「莊秀玲」3 字簽名以肉眼判斷均與被證一
    、二信函之字跡相符，又莊秀玲在中國信託商業銀行蘆洲分
    行開戶時，於開戶資料及印鑑卡上所填寫之字跡及「莊秀玲
    」3 字之簽名亦與被證一、二信函之字跡相符，再再足證被
    證一、二之信函係由莊秀玲親筆書寫無疑，故被上訴人否認
    該信函之形式真正，並無理由。又被上訴人既主張附表一各
    筆記錄係莊秀玲持上訴人或第三人之支票調現，則被上訴人
    自應提出該些支票以資證明，而非僅提出匯款單據。若該些
    支票已經兌現，亦應向銀行調取後提出，是上訴人對被上訴
    人所提附表一之往來歷程紀錄並非毫無所疑。
  (五)依上訴人乙○○在中國信託商業銀行帳號00000-000000-0、
    00000-000000-0、00000-000000-0、00000-000000-0、0000
    0-000000-0之對帳單，及在淡水第一信用合作社帳號0000-0
    0-000000-0000 、0000-00-000000-0000 定期性存款歷史交
    易明細表，可知於98年3 月間上訴人李再與在銀行之定存款
    高達700 萬元，遠高於系爭支票金額250 萬元，若上訴人有
    資金需求，豈有可能不尋將定存款解約，或由銀行設定權利
    質權等途籌款，而向被上訴人借款？另依被上訴人所述，系
    爭支票於莊秀玲98年3 月13日交予被上訴人後，被上訴人當
    日即匯入400,000 元至莊秀玲在中國信託商業銀行蘆洲分行
    之帳戶內，同日將「代為處理林宜穎參加莊秀玲為會首之互
    助會標得之會款986,400 元，加上現金31,400元，合計為1,
    017, 800元」，交付予莊秀玲，98年5 月12日又將「代為處
    理蔡素卿參加莊秀玲為會首之互助會標得之會款989,200 元
    ，扣除現金20,000元，合計為969,200 元」，交付予莊秀玲
    ，則姑不論40萬元係匯入莊秀玲之銀行帳戶，而非匯入上訴
    人任一人之銀行帳戶，已無從推論至被上訴人所主張者外，
    被上訴人另交付莊秀玲之3 筆款項，均乃「代為處理莊秀玲
    為會首之互助會會款之用」（上訴人均非該互助會之會員）
    ，換言之，即供莊秀玲個人處理互助會會款之用，此與被上
    訴人所主張之「莊秀玲為上訴人持系爭支票調現」何干？再
    設若上訴人真有調現之需，則無論是如何將款項交付予莊秀
    玲，最終款項仍應進入上訴人任一人之帳戶，不會是供莊秀
    玲個人處理互助會款之用，但上訴人始終無法提出任何證據
    證明款項有進入上訴人任一人之帳戶，其主張自無足採。再
    者，若將被上訴人所述交付莊秀玲之總金額2,387,000 元（
    計算式：400,000 ＋1,017,800 ＋969,200 ＝2,387,000 ）
    ，與系爭支票金額2,500,000 元相減後，借款之年利率約達
    12% ，以當時金融機關利率甚低狀況下，上訴人實無理由違
    背常理向被上訴人調現。
  (六)依上訴人所提出之板橋地檢署通緝書及併案通緝書內容，足
    以證明莊秀玲財務狀況早已不佳，實有動機偽造系爭支票向
    上訴人調現，且近又接到該署另份併案通緝書，載稱莊秀玲
    又以開立多紙支票為擔保向他人借款100 萬元，但之後卻均
    跳票且逃匿無蹤避不見面，而涉有詐欺取財罪嫌，由此更可
    證明上訴人之抗辯為實在，本件應係莊秀玲財務狀況不佳起
    意偽造系爭支票並向被上訴人偽稱是上訴人欲調現。
  (七)上訴人對系爭支票，並不負表見代理之授權人責任：
    1.如同前述，因莊秀玲自83年間起即在上訴人竣盛公司處擔
      任會計及出納之工作，並負責保管上訴人竣盛公司之支票
      ，故因其負責同時兼任會計及出納之工作，且又保管支票
      ，故上訴人實無法發覺莊秀玲有偽造系爭支票之情事。
    2.被上訴人雖主張上訴人應負表見代理責任，惟對此被上訴
      人並未舉證證明，且縱當時莊秀玲在上訴人竣盛公司處工
      作，但至多僅能證明莊秀玲就上訴人竣盛公司之正常營業
      事務，在其職務範圍內之行為對上訴人可能構成表見代理
      ，但實無從推論至莊秀玲持系爭支票向上訴人「調現」，
      上訴人仍應負表見代理之責，況上訴人已抗辯系爭支票係
      遭莊秀玲所盜開。此外，被上訴人自承莊秀玲先前均是持
      上訴人竣盛公司或第三人之支票向其調現，而未曾有持上
      訴人乙○○個人之支票者，因此，關於上訴人乙○○部分
      更難認為應負表見代理之授權人責任。
  (八)退步言之，系爭支票之發票人只有上訴人竣盛公司，並不包
    括上訴人乙○○在內。蓋依系爭支票影本正面，在發票人簽
    章欄右側上訴人乙○○3 字之印文，「李」字下方之印跡並
    不明顯，而左側另又蓋一次上訴人乙○○之印文，是由此可
    推斷當初莊秀玲拿上訴人乙○○印章用印時，第一次蓋在上
    訴人竣盛公司右側沒蓋妥，導致印文不清，故又在上訴人竣
    盛公司印文左側再補蓋一次，莊秀玲並無為上訴人乙○○為
    發票人之意思，是以，縱系爭支票為合法開立，或莊秀玲開
    立系爭支票係表見代理時，應負發票人責任者亦僅上訴人竣
    盛公司而已，上訴人乙○○個人不負發票人任無疑。
  (九)併為上訴聲明：原判決廢棄；被上訴人在第一審之訴及假執
    行之聲請均駁回。
三、查本件莊秀玲自83年間起即在上訴人竣盛公司擔任會計及出
    納工作，受上訴人竣盛公司法定代理人即上訴人乙○○信任
    ，負責保管上訴人竣盛公司之支票，並因工作關係經常為上
    訴人竣盛公司簽發票據交付來往廠商；98年3 月13日，莊秀
    玲持系爭支票向被上訴人調現，被上訴人於98年3 月31日將
    系爭支票存入其在台灣土地銀行營業部000000000000號帳戶
    託收，98年7 月31日屆期提示，系爭支票經上訴人竣盛公司
    掛失止付，未獲兌現；嗣於98年8 月間，被上訴人竣盛公司
    除以系爭支票及另紙支票共2 紙遺失為由，向本院聲請裁定
    准予公示催告外，並向板橋地檢署對莊秀玲提起偽造有價證
    券之刑事告訴，而莊秀玲因有逃匿之事實，業經板橋地檢署
    於98年11月25日以板檢慎偵儉緝字第7978號通緝書、同年月
    27日以板檢慎偵儉緝字第8138號併案通緝書通緝在案等情，
    有被上訴人提出之系爭支票及退票理由單影本，上訴人提出
    之民事聲請公示催告狀、本院98年度司催字第1044號民事裁
    定、刑事告訴狀、板橋地檢署通緝書及併案通緝書等件影本
    為證（見原審卷第15至17頁、第32至34頁、第61至63頁），
    並為兩造所不爭執，自堪信為真實。
四、被上訴人主張系爭支票為上訴人竣盛公司、乙○○共同簽發
    ，其得依票據之法律關係，請求上訴人連帶給付系爭支票之
    票款等語，則為上訴人所否認，並以前開情詞置辯，是本件
    應審究者厥為：(一)系爭支票是否為莊秀玲盜用上訴人之印章
    所簽發？上訴人應否負系爭支票發票人之責任？(二)如系爭支
    票係莊秀玲盜用上訴人之印章所簽發，則上訴人對於系爭支
    票應否負表見代理之授權人責任？
五、關於系爭支票是否為莊秀玲盜用上訴人之印章所簽發及上訴
    人應否負系爭支票發票人之責任部分：
  (一)按當事人主張有利於己之事實，就其事實有舉證之責任，民
    事訴訟法第277 條前段定有明文。又事實有常態與變態之分
    ，其主張常態事實者無庸負舉證責任，反之，主張變態事實
    者，則須就其所主張之事實負舉證責任（最高法院86年度台
    上字第891 號判決要旨參照）。而支票為無因證券，執票人
    行使票據上權利，就支票之取得，有無正當原因，或有無對
    價關係，自不負證明之責。又發票人欄之印章如為真正，即
    應推定該支票亦屬真正。申言之，得據以判斷該支票係為發
    票人作成。倘主張其印章係被盜用時，則被盜用之事實，按
    諸舉證責任分配之原則，轉應由為此主張者負舉證責任；且
    私人之印章，由自己使用為常態，被人盜用為變態，主張變
    態事實之當事人，自應就此印章被盜用之事實負舉證之責任
    （最高法院70年度台上字第4339號判決要旨、86年度台上字
    第717 號判決要旨參照）。本件上訴人抗辯系爭支票係由莊
    秀玲盜蓋上訴人之大、小章於系爭支票而簽發，既為被上訴
    人所否認，自應由上訴人就此部分事實負舉證責任。
  (二)經查，上訴人主張莊秀玲利用其保管上訴人竣盛公司支票之
    便，將系爭支票與另張支票共2 紙予以侵占，偽填發票日、
    票面金額，及盜蓋上訴人之大、小章於支票後，將系爭支票
    交予被上訴人調現，將款項取走，直至系爭支票發票日前之
    98年7 月間，上訴人乙○○收到莊秀玲所寄之2 封親筆信函
    ，始知莊秀玲偽造簽發上開2 紙支票之事實，業據其提出被
    證一、二之信函為證（見原審卷第30、31頁）。被上訴人雖
    否認被證一、二信函之真正，惟本院依上訴人之聲請先向中
    國信託商業銀行蘆洲分行調取莊秀玲所存開戶資料及印鑑卡
    等資料後，再將被證一、二之信函與調取之中國信託商業銀
    行「印鑑卡」原本、「聯行代收付款、金融卡申請書、綜合
    存款、無摺便利存款約定書及代繳代轉款項、證券交割委託
    書」原本、「電傳業務申請書」原本及「電話電傳業務申請
    書」原本各1 紙、「金融卡指定轉帳入戶申請書」原本2 紙
    、「存款相關服務性業務申請／約定書」原本2 紙、「客戶
    需求申請書」原本4 紙、「辦理各項業務申請書- 個人」原
    本1 紙（下稱銀行調取資料），送請法務部調查局鑑定被證
    一、二莊秀玲信函書寫筆跡與上述銀行調取資料書寫筆跡是
    否相符名結果，該局認為：「甲１（即被證一之信函原本其
    上『莊秀玲』簽名筆跡）、甲２（即被證二之信函原本其上
    『莊秀玲』簽名筆跡）均與乙類（即上述銀行調取資料其上
    『莊秀玲』簽名筆跡）筆劃特徵相同」，此有中國信託商業
    銀行股份有限公司99年4 月15日中信銀字第09922271204946
    號函送之上述銀行調取資料及法務部調查局99年6 月7 日調
    科貳字第09900254500 號鑑定意見書各1 件在卷可稽（見本
    院卷第53頁、第66至68頁），可見被證一、二之信函確係莊
    秀玲親筆書寫無訛，自有私文書之形式上之證據力，被上訴
    人否認上開信函之真正，自無可採。被上訴人雖再主張被證
    一、二之信函僅係審判外之陳述，且為傳聞證據，既未經莊
    秀玲到庭作證，自無證據能力云云，然所謂證據能力係指於
    人或物中有為證據方法之資格者而言（最高法院78年度台上
    字第2090號判決參照），而本件上訴人係以被證一、二之信
    函（即私文書）作為證據方法，並非以莊秀玲為證人到庭作
    證，而以其證言作為證據方法，是被證一、二之信函經本院
    依調查證據之程序使當事人為辯論後，自作為自由心證判斷
    事實真偽之資料，而有證據能力。又傳聞證據係指證人就其
    非親身經歷或在場聞見，而係自他人之處所得知或所暸解之
    事，在審判上所作之供述者，民事訴訟法並無明文禁止傳聞
    證據之規定，即尚不能排除其證據能力（最高法院99年度台
    上字第1231號判決參照），是被上訴人此部分主張尚有誤解
    ，亦無足取。
  (三)次查，被證一莊秀玲寄予上訴人乙○○之信函記載：「老板
    謝謝你這近十八年來的照顧，如果有來生，我欠你的一定會
    還，有二件事我一定要坦然告知，我偷偷開了你二張票，一
    張面額：6,500,000 、7/31到期是跟小錢換的…另一張7/31
    到期是跟我鄰居王太太（即被上訴人）金額$2,500,000換的
    ，電話00000000，我知道你一定很生氣，我不敢捨（奢）求
    你原諒我，但我下輩子一定還。（老板我在公司十八年，這
    是我唯一做對不起你的事，我從來沒有貪過你任何錢）  莊
    秀玲絕筆」等語，被證二莊秀玲寄予上訴人乙○○信函代轉
    被上訴人之信函記載：「王太太：很對不起你，我知道你對
    我最好，可是我卻騙了你，我拿那張$2,500,000老板的票給
    你，是我偷開，我真的很對不起你，請你把那張票還給我們
    老板，下輩子該還的我會還大家  莊秀玲絕筆」等語（參見
    原審卷第30頁反面、第31頁），且嗣後上訴人竣盛公司已於
    98年8 月間，以系爭支票及另紙支票共2 紙遭莊秀玲盜用印
    章簽發為由，向板橋地檢署對莊秀玲提起偽造有價證券之刑
    事告訴，而莊秀玲因有逃匿之事實，業經板橋地檢署於98年
    11 月25 日以板檢慎偵儉緝字第7978號通緝書及同年月27日
    以板檢慎偵儉緝字第8138號併案通緝書通緝在案，亦如前述
    ，依上開通緝書及併案通緝書所載，莊秀玲除有盜開系爭支
    票與另紙支票涉嫌偽造有價證券罪及詐欺取財罪之犯行外，
    另於95年2 月1 日至98年7 月31日間，涉嫌冒用會員名義標
    得其所招幕之互助會，並於98年7 月間倒會，涉嫌行使偽造
    文書罪及詐欺取財之犯行，及於98年7 月14日涉嫌侵占其所
    招幕互助會會款13萬元，而涉犯侵占罪嫌（參見原審卷第57
    、58頁），再者，莊秀玲復因於94年1 月1 日至98年12月31
    日間，陸續向訴外人謝秋月借款100 萬元，但其所開立之擔
    保支票經提示未付款，另涉犯詐欺取財之罪嫌，再經板橋地
    檢署於99年2 月24以板檢慎儉緝字第846 號併案通緝，此亦
    有該併案通緝書影本1 件在卷可憑（見本院卷第42至43頁）
    ，此外，證人即莊秀玲之兄丙○○於本院準備程序時復證稱
    ：「（問：莊秀玲是你何人？我妹妹，是我第三個妹妹。現
    在人在何處不知道。（問：為何不知道？）我已經在派出所
    報失蹤人口了，據我所知，他是因為倒人家的會，才離家的
    ，在去年七月中旬左右，到現在一直找不到。她有先生和女
    兒。……（問：離家後有無跟你聯絡？）她在七月中離家後
    到七月底之間多次打電話跟我聯絡。她離家後活會的會員來
    找我，他們認為我是她哥哥，有義務去問那些死會的會員有
    無匯錢給我妹妹，所以我有去找死會的會員，他們都開支票
    給我妹妹，然後我將問的結果跟活會的會員講。之後我妹妹
    莊秀玲就突然打電話給我，問我這些事，她說我斷她財路，
    她要求我要賣房子替他還債，如果不賣房子他要到我太太的
    公司去鬧，讓我太太沒有工作，我就告訴他這是不可能的事
    情。因為他曾經打電話給我太太的老闆，所以我太太就因為
    她離職了。七月底之後最後一次聯絡，到現在都沒有聯絡了
    。這段期間他跟我也沒有書信聯絡。」等語（見本院卷第57
    、58頁），由是可見上訴人抗辯本件應係莊秀玲財務狀況不
    佳起意偽造系爭支票並向被上訴人偽稱是上訴人欲調現一節
    ，尚屬非虛，應可採信。被上訴人固主張被證一、二之信函
    是否在莊秀玲自由意志下所為，及縱在自由意志下所為，其
    內容是否真實，有無勾串通謀虛偽意思表示之情事，均需莊
    秀玲到案說明始能釐清云云，惟查，莊秀玲業經板橋地檢署
    依法通緝中，其是否能通緝到案及何時通緝到案均無法預知
    ，是尚難期待其能到庭作證說明，又刑法第201 條第1 項之
    偽造有價證券罪，其法定本刑為「3 年以上10年以下有期徒
    刑，得併科3000元以下罰金」，苟系爭支票非莊秀玲所盜開
    ，莊秀玲實無甘冒犯該偽造有價證券之重罪，而與上訴人勾
    串而以被證一、二之信函自承犯罪之理？故被上訴人上開主
    張並非可採。
  (四)再按盜用他人印章為發票行為，即屬票據之偽造。被盜用印
    章者，因非其在票據上簽名為發票行為，自不負發票人之責
    任，此項絕對的抗辯事由，得以對抗一切執票人（最高法院
    51年台上字第3309號判例參照）。本件系爭支票係莊秀玲盜
    用上訴人之印章所簽發，已詳述如前，則其自得以此事由對
    抗執票人之被上訴人，是以被上訴人主張於系爭支票未經除
    權判決前，基於票據之法律關係，其得對上訴人竣盛公司、
    乙○○之共同發票人主張票據上之權利，亦難採取。
六、關於上訴人對於系爭支票應否負表見代理之授權人責任部分
    ：
  (一)按由自己之行為表示以代理權授與他人，或知他人表示為其
    代理人而不為反對之表示者，對於第三人應負授權人之責任
    。但第三人明知其無代理權或可得而知者，不在此限，民法
    第169 條定有明文。又民法第169 條所定之表見代理，係為
    保護善意之第三人而設，故本人有使第三人信以為以代理權
    授與他人之行為，而與之交易，即應使本人負其責任。而此
    本人責任係指履行責任而言，並非損害賠償責任，故本人有
    無過失在所不問（最高法院44年台上字第1424號判例參照）
    。又某甲在某某配銷所之職位僅次於上訴人，上訴人之印章
    與支票簿常交與某甲保管，簽發支票時係由某甲填寫，既為
    上訴人所自認，縱令所稱本件支票係由某甲私自簽蓋屬實，
    然其印章及支票既係併交與該某甲保管使用，自足使第三人
    信其曾以代理權授與該某甲，按諸民法第169 條之規定，自
    應負授權人之責任（最高法院44年台上字第1428號判例參照
    ）。
  (二)上訴人竣盛公司辯稱：莊秀玲於系爭支票簽發時雖在上訴人
    竣盛公司處工作，但至多僅能證明莊秀玲就上訴人竣盛公司
    之正常營業事務，在其職務範圍內之行為對上訴人可能構成
    表見代理，無從推論至莊秀玲持系爭支票向上訴人「調現」
    ，上訴人仍應負表見代理之責云云。然查，莊秀玲自83年起
    即在上訴人竣盛公司擔任會計及出納工作，負責保管上訴人
    竣盛公司支票，經常為上訴人竣盛公司簽發票交付廠商等情
    ，業經上訴人竣盛公司自承明確，又被上訴人主張莊秀玲於
    98年3 月13日持系爭支票向其調現之前，曾於97年10月16日
    持被上訴人竣盛公司為發票人之中國信託商業銀行帳號0000
    00000000帳戶、發票日為98年1 月1 日、票號BY06129 號、
    金額600,000 元之支票，及於98年1 月15日持上訴人竣盛公
    司同上帳戶發票日為98年3 月1 日、票號BY0000000 號、金
    額500,000 元之支票向其調現，上開2 紙支票屆期均有兌現
    ，亦有被上訴人提出之其於土地銀行存摺影本為證（見本院
    卷92、93頁），是由上訴人竣盛公司之使莊秀玲保管其支票
    ，並可接觸公司大、小章，及莊秀玲曾持其為發票人之支票
    向被上訴人調現，並已兌現等情節觀之，被上訴人竣盛公司
    之行為已足使被上訴人相信莊秀玲有再持系爭支票向被上訴
    人調現之權限，為維護交易之安全，並不因莊秀玲之調現行
    為是否在職務範圍內，及系爭支票係遭莊秀玲盜開而影響上
    訴人竣盛公司應負簽發系爭支票之授權人責任，因此，被上
    訴人主張上訴人竣盛公司應依民法第169 條規定，就系爭支
    票之簽發負表見代理之授權人責任，應屬可採。
  (三)次查，系爭支票之發票人固為上訴人竣盛公司、乙○○2 人
    ，然依附表一所載，莊秀玲先前持支票向被上訴人調現之支
    票發票人，或為「竣勝工程有限公司」或為被上訴人竣盛公
    司，或其他第三人，且被上訴人竣盛公司為發票人部分，被
    上訴人乙○○係以法定代理人名義簽發，並無上訴人乙○○
    個人或共同簽發之支票之情，為被上訴人所不爭執，是莊秀
    玲持系爭支票向被上訴人調現時，尚難認上訴人乙○○有任
    何行為表示其已授與莊秀玲以其個人名義簽發系爭支票，故
    被上訴人主張上訴人乙○○亦應依民法第169 條規定，就系
    爭支票之簽發負表見代理之授權人責任，並非可採。
七、綜上所述，上訴人竣盛公司、乙○○抗辯系爭支票係莊秀玲
    盜用其等大、小章所簽發，及上訴人乙○○無需依民法第16
    9 條規定，就系爭支票之簽發負表見代理之授權人責任，均
    可採信；惟上訴人竣盛公司抗辯其就系爭支票之簽發亦無需
    依民法第169 條規定負表見代理之授權人責任，則無足取。
    從而，被上訴人基於票據之法律關係，請求上訴人竣盛公司
    給付250 萬元及自98年7 月31日起至清償日止，按年利率百
    分之6 計算之利息，為有理由，應予准許。又被上訴人勝訴
    部分，係就民事訴訟法第427 條第2 項訴訟適用簡易程序所
    為被告敗訴之判決，依民事訴訟法第389 條第1 項第3 款規
    定，應依職權宣告假執行。是則原審判命上訴人竣盛公司如
    數給付，並依職權為假執行之宣告部分，雖其理由與本院認
    定尚有不同，但其結論並無二致，仍應予以維持，上訴意旨
    就此部分指摘原判決不當，求予廢棄改判，為無理由，應予
    駁回其上訴。另原審就上訴人乙○○部分為其敗訴之判決，
    並依職權宣告假執行，自有未洽，上訴人乙○○上訴意旨指
    摘原判決此部分不當，為有理由，爰予廢棄改判如主文第2
    項所示。
八、本件事證已臻明確，兩造其餘主張、陳述、舉證及攻擊防禦
    方法，經本院審酌後，認與判決結果不生影響，爰不一一論
    述，附此敘明。
九、據上論結，本件上訴一部有理由，一部無理由，依民事訴訟
    法第436 條之1 第3 項、第449 條第2 項、第450 條、第79
    條，判決如主文。
中    華    民    國    99    年    11    月    3     日
                  民事第一庭  審判長  法  官  李世貴
                                      法  官  黎文德
                                      法  官  高文淵
以上正本證明與原本無異
上訴人如以適用法規顯有錯誤為理由不服本判決，應於本判決送
達後20日之不變期間，提出上訴狀（並應同時表明上訴理由，其
於判決宣示後送達前提起上訴者，應於裁判送達後10日內補具之
）於本院，逕向最高法院提起上訴。
中    華    民    國    99    年    11    月    3     日
                                      書記官  黃瀅螢

司法院資訊處製作；財團法人民間司法改革基金會備份。
